【裁判字號】    97,附民,292
【裁判日期】    980408
【裁判案由】    因違反著作權法案附帶民訴
【裁判全文】
臺灣臺北地方法院刑事附帶民事訴訟判決  97年度附民字第292號
原      告  得利影視股份有限公司
法定代理人  乙○○
訴訟代理人  甲○○
被      告  丙○○
上列被告因違反著作權法案件（97年度易字第1621號），經原告
提起附帶民事訴訟，請求損害賠償，本院於民國98年3月18日言
詞辯論終結，判決如下：
    主  文
被告應給付原告新臺幣伍萬元及自民國九十七年六月二十八日起
至清償日止，按年息百分之五計算之利息。
原告其餘之訴駁回。
本判決第一項得假執行。
原告其餘假執行之聲請駁回。
    事實及理由
一、原告起訴主張：如附表所示之視聽著作，係由如附表所示之
    公司享有著作財產權，並專屬授權原告在臺灣地區有販售及
    出租等之權利。惟被告以營利為目的，未經原告之同意或授
    權，擅自於其所經營位於臺北縣新店市○○街○段138號正
    一影視社出租如附表所示原告所享有著作財產權並仍保有所
    有權之光碟影片，已侵害原告合法出租該影音光碟片之權利
    ，且涉嫌故贓買贓物，致原告因此受有損害，被告自應對原
    告所受之損害負賠償之責。又被告未經同意，向第三人購得
    不法之影片並出租，該不法行為已嚴重影響原告商品之信譽
    ，且破壞原告授權出租策略，造成出租影片之業者對原告授
    權出租策略之誤解，認為不需與原告簽署授權出租之合約仍
    可取得原告之影片供其出租，已使原告名譽受損，並造成不
    知情業者錯覺，進而不接受原告之授權出租之簽約模式，逕
    自向第三人購買流片。爰依侵權行為法律關係，並參酌原告
    當時授權出租之影音光碟簽約金額約為新臺幣（下同）60萬
    元，授權合法簽約店家之影片部數為180部影片等情，分別
    依著作權法第88條第1項、第3項及民法第195條第1項之規定
    ，求為命：（一）被告應給付原告60萬元，及自起訴狀繕本
    送達翌日起至清償日止，按年息百分之5計算之利息；（二
    ）被告應負擔費用將附件一所載道歉啟示，以長25公分、寬
    19公分之篇幅，登載於自由時報第一版下半頁一日之判決，
    並陳明願供擔保，請准宣告假執行。被告則以：伊係取得合
    法之正版片出租，並未侵害原告之權利等語，資為抗辯，並
    聲明：駁回原告之訴及假執行之聲請。
二、原告主張其取得附表所示視聽著作在臺灣地區發行、銷售及
    出租等專屬權利之事實，有其所提出被告不爭執其真正之錄
    影節目審查合格證明書、授權合約書、授權影片清冊及授權
    影片明細等附於本院97年度易字第1621號刑事卷為證（見該
    刑事卷一第51頁至115頁及偵查卷），經核原告與如附表所
    示著作財產權人或專屬被授權人所簽訂之授權合約書上均載
    明原告有「the exclusive right」（即獨占的權利）之字
    樣，自屬專屬授權性質，是原告此部分之主張，自堪信為真
    。又原告主張被告未經其同意或授權，於其所經營位於臺北
    縣新店市○○街○段138號正一影視社出租如附表所示原告
    所享有著作財產權之光碟影片等情，為被告所不爭執。惟原
    告主張如附表所示光碟之所有權仍屬原告所有，被告未經其
    同意或授權而擅自出租，已侵害其合法出租該影音光碟片之
    權利等語，則為被告所否認，並以前情置辯。然查：
（一）證人即原告之訴訟代理人甲○○於本院97年度易字第1621
      號被告所涉違反著作權法等案件審理時具結證稱：告訴人
      得利公司發行之DVD影音光碟，有出租版與直銷版之不同
      ，針對出租影片部分，告訴人會依據年度不同在光碟盒子
      上面的小海報最下面會印上「授權出租版」，顏色也會依
      據年度不同會有差別。直銷版部分，因為發行時間約略晚
      於授權出租版將近一個月的時間，所以小海報沒有做任何
      所謂版本識別。出租版本會先一個月發行，目的是要讓出
      租店家賺取所謂的出租營利行為，直銷版本是僅供消費者
      收藏專用，所以發行會有一定期間的差距，但直銷版本因
      為權利已經賣斷，依法是可以出租。另在光碟裸片上授權
      出租版告訴人會打上授權出租版字樣，且會有條碼，直銷
      版都沒有，因授權出租版是提供給和告訴人簽約的店家，
      所以要條碼以利控管。告訴人與授權出租店家之契約書上
      有明定是授權店家在定點出租，但影片所有權屬告訴人所
      有，是因告訴人發行授權出租版影片有6個月的使用期間
      ，使用期間屆期公司即要回收影片，公司並沒有賣斷影片
      的任何權利，但6個月後如果店家不想歸還告訴人而欲留
      下繼續出租，告訴人會另外收取金額賣斷與店家，並在授
      權出租版的區塊上貼上所謂的二手銷售版，即所謂的二手
      片，但不會刮除條碼。扣案物都是授權出租專用版，且條
      碼幾乎都刮除，條碼刮除後，公司就無法查出影片配屬的
      店家。本案之扣案物因未逾發行期間6個月，不可能有二
      手銷售版等語綦詳（見本院前揭刑事卷二98年3月18日審
      判筆錄），且其並明確指稱：公司發行之光碟外殼，就授
      權出租版外殼之標籤是藍色的，是不能移轉所有權的，而
      可移轉所有權之授權版本標籤是紅色的，兩者之外殼顏色
      不同等語（見本院卷一第頁）。而經本院於前揭刑事案件
      審理時當庭勘驗扣案光碟片共44片之結果，其包裝盒封面
      詳如偵卷第97頁至第102頁，於各光碟包裝盒之下方各有
      一橫欄，底色為藍色。於「太陽浩劫」、「荒野大鏢客」
      、「魔山2」、「淚光閃閃」、「陷索」等光碟，在藍色
      橫欄上有「出租授權專用版」字樣。於「1408」、「征服
      者」、「關鍵下一秒」、「惡靈古堡三」、「雙面特勤」
      、「迦勒比海盜」、「料理鼠王」等光碟，在藍色橫欄上
      有「授權出租專用版」、「未經本公司授權，不得出租轉
      售」之字樣、「非法入侵」在藍色橫欄上有「出租專用版
      」之字樣（見本院卷一第130頁審判筆錄）。又被告於前
      揭刑事案件審理時坦承曾於94年10月間以他人之名義與原
      告簽約出租其影片，而依刑事卷內原告所提出被告與其簽
      立制式之95年度得利影視數位聯盟契約書影本（見本院上
      開刑事案件卷一第153~154頁），其中前文即訂明「甲方
      （即得利公司）就美商八大影業，中藝國際影視、得利影
      視」等系列之影音光碟，授權乙方為定點出租，但影片之
      所有權仍屬甲方或原著作權人所有。」；又第2條第2項第
      2款規定：「授權時間：本契約所提供之每部影片節目，
      其授權時間為自發片上架日翌日起，向後起算6個月。屆
      期甲方所提供乙方各項影音商品於授權期間屆滿或因故停
      止營業或其他非甲方因素而終止本契約時，應依本契約書
      約定無條件全數歸還甲方」；另第3條第5項規定：「乙方
      同意於本契約書期間內，僅得將本契約書所提供之影音產
      品出租予個人或家庭非公開觀賞之用。至於甲方所提供乙
      方影音產品之所有權仍屬甲方或原著作權人所有，乙方不
      得為任何重製、仿製、讓與（無論有償或無償）、互易、
      出借、設質、移往他處營業或毀損、移除、遮蓋電腦條碼
      或其他違反著作權法之規定而侵害甲方所提供及發行之各
      項商品及權利，否則視為乙方重大違約，乙方須賠償甲方
      26 萬元之懲罰性違約金並不得不經催告程序而逕行終止
      本契約。」，核與原告代理人甲○○所述相符，顯見刑事
      案件中所扣案如附表所示之影音光碟，均係原告所發行供
      簽約店家出租使用之授權出租版光碟，並非原告在市面上
      公開出售得自由轉讓之直銷版光碟，且原告於刑事案件中
      指稱扣案光碟之各發行日期為如附表所示，距被告為警查
      獲之日均未逾六個月等情，復為被告所不否認，由此可見
      因扣案光碟之發行日期距為警查獲時均未6個月，自無可
      能係屬於原告代理人所述簽約店家於授權期間6個月期滿
      後另行向原告買斷而成為可供轉讓及出租之二手銷售版之
      情形，故可認定扣案如附表所示光碟之所有權均仍屬於原
      告所有，僅授權簽約之店家得占有出租，且授權店家無權
      任意處分販售。
（二）按「著作原件或其合法著作重製物之所有人，得出租該原
      件或重製物。但錄音及電腦程式著作，不適用之。附含於
      貨物、機器或設備之電腦程式著作重製物，隨同貨物、機
      器或設備合法出租且非該項出租之主要標的物者，不適用
      前項但書之規定」，著作權法第60條定有明文。查被告係
      以出租光碟為業，又曾為與原告簽約授權出租之店家，則
      其對於原告所發行之之光碟有分為出租專用版及直銷版等
      版本，且授權出租版於授權期間6個月內僅授權簽約店出
      租專用，簽約店並未取得影音光碟之所有權，不得任意販
      售處分等情，自應知之甚明。況且，扣案如附表所示光碟
      外盒外觀或光碟上亦均有載明有「出租授權專用版」、「
      授權出租專用版」或「出租專用版」等文字，被告對於上
      開光碟均屬出租專用版本，更無不知之理。再者，扣案光
      碟之發行日期為何，又係被告營業上所須知悉之重要訊息
      ，被告亦當知扣案光碟之發行期間均未逾6個月，不可能
      有所謂之二手銷售版。參以被告於本院刑事案件審理時亦
      坦承扣案光碟上之條碼於其買入時大多數即均遭刮除等情
      ，足見被告應知如附表所示之光碟係原告所發行之出租版
      光碟，於發行期間6個月內仍保有所有權，而販賣如附表
      所示光碟之人顯係未經原告之同意，以不法方式所取得，
      並未取得如附表所示光碟之所有權，從而，被告自無民法
      所謂善意受讓之適用，無法取得該影音光碟之所有權，當
      不得適用前揭著作權法第60條規定而得逕自出租。是被告
      未經原告之同意或授權而擅自將之出租予他人，自已侵害
      原告之出租權，則原告主張被告擅自出租其仍享有所有權
      之如附表所示光碟，已侵害其著作財產權，自屬有據，被
      告抗辯其係購買合法之正版片出租，並未侵害原告之權利
      云云，尚非可取。
三、按「因故意或過失不法侵害他人之著作財產權或製版權者，
    負損害賠償責任。數人共同不法侵害者，連帶負賠償責任。
    前項損害賠償，被害人得依下列規定擇一請求：一、依民法
    第216條之規定請求。但被害人不能證明其損害時，得以其
    行使權利依通常情形可得預期之利益，減除被侵害後行使同
    一權利所得利益之差額，為其所受損害。二、請求侵害人因
    侵害行為所得之利益。但侵害人不能證明其成本或必要費用
    時，以其侵害行為所得之全部收入，為其所得利益。依前項
    規定，如被害人不易證明其實際損害額，得請求法院依侵害
    情節，在新臺幣1萬元以上1百萬元以下酌定賠償額。如損害
    行為屬故意且情節重大者，賠償額得增至新臺幣5百萬元。
    」，著作權法第88條定有明文。本件被告係故意侵害原告之
    著作財產權之事實，已如上述，雖原告主張依其侵害當時年
    度授權之簽約金為600,000元，請求命被告給付同等金額，
    惟原告就此部分之事實並未提出證據以實其說，且原告復供
    稱其每一年度供應給簽約廠商光碟數量為180部片，與被告
    本案出租之數量僅13部，差距甚大，難認原告之主張計算方
    式為真實可採。而查被告出租之上開光碟總數僅13部共44
    片，數量不多，且其自承僅以每片50元價格出租他人，獲利
    非鉅，其行為時間復不長久，本身又未從事重製行為，自非
    大量重製販售業者可比，核其侵害情節尚非重大，參以原告
    復未提出其他具體證據證明其實際損害額，自應依著作權法
    第88條第3項規定，由法院酌定賠償數額。本院爰審酌被告
    所侵害者係原告之出租權，而原告行使如附表所示光碟之出
    租權，所得獲取之經濟利益主要係向授權出租之簽約店家收
    取權利金，而被告於94年10月間曾與原告簽約取得授權出租
    其發行之影片，當時簽約須支付之授權金額為53萬元，原告
    提供之影片部數為180部，有原告所提出被告與其簽立制式
    之95年度得利影視數位聯盟契約書影本附於前開刑事卷宗可
    稽（見本院上開刑事案件卷一第153~154頁），而本件被告
    所出租之影片部數為13部，並酌被告侵害之情節尚非重大、
    所造成原告之損害、被告所受之利益及兩造之資力等一切情
    事，認原告所請求之損害賠償額以5萬元為適當，逾此範圍
    之請求，為無理由，不應准許。
四、原告雖又主張被告未經其同意，向第三人購得不法之影片並
    出租，該不法行為已嚴重影響原告商品之信譽，且破壞原告
    授權出租策略，造成出租影片之業者對原告授權出租策略之
    誤解，認為不需與原告簽署授權出租之合約仍可取得原告之
    影片供渠出租，已使原告名譽受損，並造成不知情業者錯覺
    ，進而不接受原告之授權出租之簽約模式，逕自向第三人購
    買流片等語，惟被告所侵害者係原告之出租權，其出租權受
    侵害並不當然會導致原告之名譽受損，而原告就其所主張有
    因被告擅自出租如附表所示光碟而受有前揭名譽上損害一節
    復未能舉證以實其說，則其依民法第195條第1項之規定請求
    被告登報道歉，以回復其名譽，洵屬無據，不應准許。
五、綜上所述，原告依前揭著作權法之規定，本於侵權行為之法
    律關係，請求被告給付5萬元及自起訴狀繕本送達翌日即97
    年6月28日起至清償日止，按年息百分之五計算之法定遲延
    利息，為有理由，應予准許，逾此部分之請求，則無理由，
    應予駁回。
六、本判決原告勝訴部分，因所命給付之金額未逾50萬元，依民
    事訴訟法第389條第1項第5款規定，爰依職權宣告假執行；
    又原告敗訴部分，其假執行之聲請，亦失所附麗，應併予駁
    回。
七、據上論結，本件原告之訴一部為有理由，一部為無理由，依
    刑事訴訟法第502條、第491條第10款、民事訴訟法第389 條
    第1項第5款，判決如主文。
中    華    民    國    98    年    4     月    8     日
                  刑事第五庭  審判長法  官  黃程暉
                                    法  官  吳勇毅
                                    法  官  李宜娟
以上正本證明與原本無異。
如不服本判決，應於判決送達後10日內向本院提出上訴狀（應抄
附繕本）。
                                    書記官  張華瓊
中    華    民    國    98    年    4     月    9     日
附表：
┌──┬──────────┬────┬───────┬─────┬─────┐
│編號│視聽著作名稱        │扣案DVD │原著作權人    │專屬授權後│發行時間  │
│    │                    │光碟片數│              │之著作權人│          │
│    │                    │        │              │          │          │
├──┼──────────┼────┼───────┼─────┼─────┤
│  1 │神鬼奇航2-加勒比海盜│4       │博偉家庭娛樂公│得利公司  │96年12月5 │
│    │                    │        │司            │          │日        │
├──┼──────────┼────┼───────┼─────┼─────┤
│  2 │非法入侵            │2       │同上          │同上      │96年7月25 │
│    │                    │        │              │          │日        │
├──┼──────────┼────┼───────┼─────┼─────┤
│  3 │荒野大飆客          │1       │同上          │同上      │96年8月15 │
│    │                    │        │              │          │日        │
├──┼──────────┼────┼───────┼─────┼─────┤
│  4 │料理鼠王            │9       │同上          │同上      │97年1月11 │
│    │                    │        │              │          │日        │
├──┼──────────┼────┼───────┼─────┼─────┤
│  5 │太陽浩劫            │3       │二十世紀福斯影│得利公司  │96年8月22 │
│    │                    │        │片公司        │          │日        │
├──┼──────────┼────┼───────┼─────┼─────┤
│  6 │魔山2：隔山有眼     │3       │同上          │同上      │96年8月22 │
│    │                    │        │              │          │日        │
├──┼──────────┼────┼───────┼─────┼─────┤
│  7 │征服者              │4       │同上          │同上      │96年9月12 │
│    │                    │        │              │          │日        │
├──┼──────────┼────┼───────┼─────┼─────┤
│  8 │關鍵下一秒          │2       │美國IEG VS    │中藝國際影│96年10月3 │
│    │                    │        │Distribution  │視股份有限│日        │
│    │                    │        │Company LLC.  │公司再轉授│          │
│    │                    │        │              │權予得利公│          │
│    │                    │        │              │司        │          │
├──┼──────────┼────┼───────┼─────┼─────┤
│  9 │惡靈古堡3           │1       │德國CONSTANTIN│同上      │97年1月16 │
│    │                    │        │ FILM VERLEIH │          │日        │
│    │                    │        │GMBH          │          │          │
├──┼──────────┼────┼───────┼─────┼─────┤
│ 10 │雙面特勤            │4       │美國Kimmel    │同上      │96年9月12 │
│    │                    │        │International │          │日        │
│    │                    │        │,LLC.         │          │          │
├──┼──────────┼────┼───────┼─────┼─────┤
│ 11 │淚光閃閃            │3       │日本TKYO      │同上      │96年8月1日│
│    │                    │        │BROADCASTING  │          │          │
│    │                    │        │SYSTEMS,INC.  │          │          │
├──┼──────────┼────┼───────┼─────┼─────┤
│ 12 │陷索                │4       │美國LAKESHORE │同上      │96年9月5日│
│    │                    │        │ENTERTAINMENT │          │          │
│    │                    │        │GROUP,LLC.    │          │          │
├──┼──────────┼────┼───────┼─────┼─────┤
│ 13 │1408                │4       │美國WEINSTEIN │同上      │96年10月26│
│    │                    │        │GLOBAL FILM   │          │日        │
│    │                    │        │CORP.         │          │          │
└──┴──────────┴────┴───────┴─────┴─────┘


司法院資訊處製作；財團法人民間司法改革基金會備份。
